【裁判字號】    88,訴,1581
【裁判日期】    890229
【裁判案由】    山坡地保育利用條例
【裁判全文】
臺灣臺北地方法院刑事判決                        八十八年度訴字第一五八一號
    公  訴  人  臺灣臺北地方法院檢察署檢察官
    被      告  乙○○
右列被告因違反山坡地保育利用條例案件，經檢察官提起公訴（八十八度偵字第二０
七七七號），本院判決如左：
    主      文
乙○○共同在公有山坡地內，擅自墾殖、占用及從事堆積泥土之使用，處有期徒刑捌
月。緩刑貳年。
如附件所示Ａ標示部分面積壹柒貳貳平方公尺上墾殖之樹木、填土及擋土水泥牆均沒
收。
    事      實
一、乙○○明知台北縣坪林鄉○○○段磨壁潭小段第七號、第七之一號、第十八之二
    號土地旁磨壁潭河堤岸外如附件所示Ａ標示部分之未登錄地（起訴書誤為包括台
    北縣坪林鄉○○○段磨壁潭小段第七號、第十八之二號之土地）係國有土地，現
    由財政部國有財產局管理屬公有法定山坡保育地，詎乙○○竟未經管理機關之同
    意或許可，自民國七十九年七、八月間起（起訴書誤載為八十七年間），即夥同
    有犯意聯絡之妻子甲○○（此部分未據起訴），在上址之山坡地保育地上，擅自
    占據整地填土、種植樹木及興建擋土水泥牆之工作物，嗣於八十八年一月二十六
    日經台北水源特定區管理委員會查勘發覺函請台北縣政府會勘查獲，惟乙○○於
    查獲後，至八十八年十二月二日止，仍在上址陸續栽種樹木。
二、案經台北縣政府函送台灣台灣地方法院檢察署檢察官偵查起訴。
    理      由
一、訊據被告乙○○對於未經管理機關之同意，自民國七十九年七、八月間起，夥同
    其妻甲○○在前揭之山坡地保育地內，擅自整地予以填土、栽種樹木及興建擋土
    水泥牆之工作物加以占用等事實固不否認，惟矢口否認有違反山坡地保育利用條
    例第三十四條第一項之犯行，辯稱：由於每年大水都會淹到堤防內側，會把泥土
    及樹木沖刷流失，其父親李金庫（已歿）在二十幾年前就開始堆石頭作地基，石
    頭都是其父親堆的，伊並未參與，後因為大水沖過，才重新補過。整地的目的是
    為了防洪，縣政府做不好，伊才會自己做。查獲後就沒有再種樹木，嗣後知道不
    可以做之後，就沒有再使用了云云。經查：被告自七十九年七、八月間起夥同其
    妻甲○○接續在前揭公有之山坡地保育地內，擅自整地並予以填土、栽種樹木及
    興建擋土水泥牆工作物之事實，業經證人即甲○○到庭證稱：水泥牆是我做的，
    我也有幫忙填土與種樹，時間與我先生說的一樣等語（見本院八十九年二月二十
    三日之審判筆錄）。核與證人即經濟部水源特定區管理委員會技佐丁○○於偵審
    時證稱：原本鄉公所在該處有沿河床做一個護岸，被告在護岸外整地作為遊憩場
    所露營區，該處係公有地（見偵查卷第二十八頁）；我與警察會勘時，被告說土
    牆是他弄的，為保護提防，但提防本身就防洪，沒必要再做土牆，被告實際使用
    面積即新店地政事務所複丈成果圖上的紅色區域，即國有地而已，被告做了填土
    、做土牆及種樹木等語（見本院八十八年十一月十六日訊問筆錄）；證人即台北
    縣政府農業局承辦人員丙○○證述被告堆積土石之地方有侵占到未登錄土地等語
    （見偵查卷第二十一頁背面）；證人即本案查報警員臺灣保安警察總隊第五隊隊
    員黃建翔證稱：我巡視時發現這邊有砂石車在填土，水泥模版還沒拆，但大石頭
    原來就有，靠堤防內側第一排的樹木原來就有了，但其他的樹木當時都還沒種，
    砂石車司機看到我們來了，就走了等語（見本院八十八年十二月二日現場勘驗筆
    錄）相符。復有台北水源特定區管理委員會八十八年一月二十六日之會勘記錄、
    台北縣新店地政事務所土地複丈成果圖各乙份、現場照片三張附卷可稽，並經本
    院於八十八年十二月二日至現場勘驗，現場確有擋土水泥牆之工作物及栽種之樹
    木，此有本院勘驗筆錄乙份及現場勘驗照片六幀在卷可按。次查被告所占用、墾
    殖之土地確屬法定之山坡地保育地，此有台北縣坪林鄉○鄉地段均屬劃定公告之
    山坡地之臺灣省公告（八五府農水字第一二三一四號）、台北縣政府函（八八北
    府農六字第四八六二三號）各乙紙附卷可參。至被告所辯於查獲後就未再栽種
    樹木云云，惟查被告陸續栽種樹木至八十八年十二月二日之事實，業據證人即本
    案查報警員臺灣保安警察總隊第五隊隊員黃建翔證稱：現況與查報時相較，樹木
    種的比較密，泥土填的比較平等語（見本院八十八年十二月二日現場勘驗筆錄）
    ，經本院勘驗現場情形，比對查獲時照片三幀，勘驗時所栽種之樹木數量確實較
    查獲時為多，此有本院勘驗時照片六幀附卷可參，是被告所辯，為事後卸責之詞
    ，顯不足採。從而，本件事證明確，被告犯行堪以認定，應依法論科。
二、按山坡地保育利用條例第三十四條第一項之規定，固重在保護山坡地，防止濫墾
    、濫建。但亦含有竊佔罪之本質，以未經土地所有權人同意，或對該山坡地無使
    用權源，竟擅自墾殖或開發經營為要件（最高法院八十八年度台上字第二一四五
    號判決參照）。被告所為雖亦觸犯刑法第三百二十條第二項之竊佔罪，惟竊佔罪
    與山坡地保育利用條例第三十四條第一項之罪，為法規競合之關係，依特別法優
    先於普通法之原則，應優先適用山坡地保育利用條例第三十四條第一項之規定，
    合先敘明。核被告所為係違反山坡地保育利用條例第十條在公有山坡地內不得擅
    自墾殖、占用及從事同條例第九條第四款堆積泥土之使用（公訴人誤載為同條第
    二款）之規定，應以同法第三十四條第一項之罪論處。又查被告於八十八年一月
    間為警查獲時，既仍在進行整地即墾殖、築水泥牆、占用之行為，並於查獲後仍
    續為植樹，則其行為自應適用八十七年一月七日經修正公布，於同年月九日生效
    之山坡地保育利用條例處斷，附此說明。再被告與其妻甲○○二人間，有犯意聯
    絡及行為分擔，為共同正犯。爰審酌被告查獲後仍繼續違法栽種樹木，尚無深切
    悔意，及其違法墾殖之動機、目的、範圍、面積及方式等情狀，量處如主文所示
    之刑。又被告前未曾受有期徒刑以上刑之宣告，此有臺灣高等法院檢察署刑案紀
    錄簡覆表乙紙在卷可稽，經此教訓後，當知所警惕，信無再犯之虞，本院因認對
    其所宣告之刑以暫不執行為適當，爰併予宣告緩刑二年，以勵自新。被告係犯山
    坡地保育利用條例第三十四條第一項之罪，如附件所示Ａ標示部分上墾殖之樹木
    、填土及擋土水泥牆之工作物，應依同條第五項規定宣告沒收。
三、另公訴意旨指稱被告擅自墾殖、占用之範圍尚包括台北縣坪林鄉○○○段磨壁潭
    小段第七號、第十八之二號之李寅所有及李民傳等十六人所共有之土地，惟查台
    北水源特定區管理委員會八十八年一月二十六日之會勘記錄及台北縣新店地政事
    務所土地複丈成果圖所示Ａ標示部分均僅包括磨壁潭河堤岸外之未登錄公有山坡
    地，並未包括上述私人所有之土地，此有證人即經濟部水源特定區管理委員會技
    佐丁○○到庭證稱被告實際使用之面積僅有國有地而已（見本院八十八年十一月
    十六日訊問筆錄），復經本院函查台北縣政府回函表示：本案被告未經許可擅自
    於未登錄地開挖整地，而實際之違規面積範圍以所侵占之未登錄地面積認定等語
    （八八北府農六字第四八六二三一號函）附卷可參，是本案被告擅自墾殖、占用
    之範圍僅有未登錄之公有地而已，公訴人此部分顯為誤載；又公訴意旨指稱被告
    尚有違反山坡地保育利用條例第九條第四款、第六款之堆積石頭、遊憩用地之開
    發等行為，然查被告對於堆積泥土一事固坦承不諱，但堅決否認有堆積石頭及整
    地作為遊憩用地之情事，辯稱為其父親所為，核與證人即本案查報警員臺灣保安
    警察總隊第五隊隊員黃建翔證述大石頭原來就有等語大致相符（見本院八十八年
    十二月二日現場勘驗筆錄），復經本院現場勘驗，堆積之石頭已生青苔，並有磨
    損之跡，顯見已歷多年之風吹日曬，且堤防後面國有地範圍以外雖有數間鐵皮屋
    ，但已年久失修，不堪使用，並無供作遊憩露營之跡象，此有本院勘驗筆錄乙份
    及現場照片六張可資佐證，此外本院復查無其他積極證據足以認定上開石頭確為
    被告所堆積，亦無從認定被告有整地作為遊憩用地之情事，從而被告此部分所辯
    應可採信，公訴人容有誤會，惟此部分與前開犯罪事實為實質上之一罪關係，爰
    不另為無罪之諭知，併此敘明。
據上論斷，應依刑事訴訟法第二百九十九條第一項前段，山坡地保育利用條例第三十
四條第一項、第五項，刑法第十一條前段、第二十八條、第七十四條第一款，判決如
主文。
本案經檢察官陳佳秀到庭執行職務
中    華    民    國      八十九      年        二      月      廿九    日
                                      臺灣臺北地方法院刑事第五庭
                                          法  官  林  翠  華
右正本證明與原本無異。
如不服本判決，應於判決送達後十日內，向本院提出上訴狀。
                                          書記官  林  明  龍
中    華    民    國      八十九      年       三       月      三      日
附錄本案論罪科刑法條全文：
山坡地保育利用條例第三十四條
在公有或他人山坡地內，擅自墾殖或設置工作物者，處六月以上五年以下有期徒，得
併科三萬元以下罰金。
前項未遂犯罰之。
犯本條之罪者，其墾殖物及工作物沒收之。


司法院資訊處製作；財團法人民間司法改革基金會備份。
